臺灣臺北地方法院民事判決　　　　　　　　　　　　九十三年度訴字第一七０三號
　　原　　　告　乙○○○
　　原　　　告　甲○○
　　共　　　同
　　訴訟代理人　張文坤律師
　　被　　　告　怡順汽車股份有限公司
　　法定代理人　丁○○
　　被　　　告　丙○○
右當事人間請求遷讓房屋等事件，本院於中華民國九十三年八月二十日言詞辯論終結
，判決如下：
    主  文
被告應將坐落台北市○○區○○路三一五號前之汽車庫房遷讓交還原告乙○○○，並
自民國九十年九月一日起至遷讓上開汽車庫房之日止，按月給付原告乙○○○新台幣
伍萬肆仟元之損害金。
被告應將坐落台北市○○區○○路三一九號前之汽車庫房遷讓交還原告甲○○，並自
民國九十三年一月一日起至遷讓上開汽車庫房之日止，按月給付原告甲○○新台幣伍
萬壹仟元之損害金。
被告丙○○應給付原告新台幣柒拾陸萬伍仟元及自民國九十三年六月二十五日起至清
償日止，按週年利率百分之五計算之利息。
訴訟費用由被告怡順汽車股份有限公司負擔四分之一，餘由被告丙○○負擔。
本判決得假執行。但本判決第一項於被告以新台幣壹佰壹拾參萬肆仟元為被告乙○○○預供擔保，本判決第二項於被告以新台幣捌拾伍萬參仟參佰貳拾陸元為被告甲○○
預供擔保、本判決第三項於被告丙○○以新台幣柒拾陸萬伍仟元為原告甲○○預供擔
保，得免為假執行。
    事實及理由
一、原告起訴主張：
  (一)被告丙○○於民國七十八年十一月十六日起向原告乙○○○承租其所有坐落台北
    市○○區○○路三一五號前汽車庫房（下稱三一五號庫房）供被告怡順汽車股份
    有限公司經營汽車修繕業務，兩造最初約定租金為每月新台幣（下同）五萬元，
    迄八十三年起調整為每月五萬四千元，並於租約中特別約定如三一五號庫房奉命
    收回改建時，原告丙○○應同意與原告乙○○○解約，不得異議。原告乙○○○
    自九十年八月間接奉陸軍後勤司令部辦理「台北市○○路散戶遷建通航聯隊舊址
    改建基地作業通知」起即未再與被告丙○○續約，是兩造間租賃關係業於九十年
    八月間因期限屆滿而消滅，原告乙○○○自九十年八月起亦未再向被告丙○○收
    取任何租金。詎原告乙○○○於九十年八月間委請女兒石瑜瑩出面催請被告儘速
    搬遷返還該庫房，並於九十一年間委請律師發函催告被告搬遷，被告仍拒絕搬遷
    ，爰依兩造間租賃關係及所有物返還請求權，請求被告將三一五號庫房遷讓交還
    原告乙○○○。又被告於九十年八月租約消滅後，仍繼續占用三一五號庫房，顯
    已侵害原告乙○○○之所有權，且受有相當於每月租金五萬四千元之不當利益，
    爰依無權占用及侵權行為法律關係請求被告自九十年九月一日起至遷讓返還系爭
    庫房之日止，按月給付原告乙○○○五萬四千元之損害金。
  (二)原告甲○○之父王有維自七十八年十一月十六日起將坐落台北市○○區○○路三
    一九前汽車庫房（下稱三一九號庫房）出租予被告丙○○供被告怡順公司經營汽
    車修繕業務，約定每月租金為五萬元，兩造嗣後同意租金自八十四年一月一日調
    整為每月五萬一千元，並於租約特別約定如三一九號庫房奉命收回改建時，原告
    丙○○應同意解約，不得異議，嗣王有維於九十年間過逝後，該三一九號庫房之
    權利義務改由原告甲○○繼承。詎被告丙○○自九十年七月一日起擅自減半給付
    租金二萬五千五百元，迄九十二年十二月底共計積欠原告甲○○租金七十六萬五
    千元，原告甲○○自得請求被告丙○○償還前述租金。又原告甲○○於九十年十
    二月接奉陸軍後勤司令部辦理「台北市○○路散戶遷建通航聯隊舊址改建基地作
    業通知」後即未再與被告丙○○續約，且於九十二年十二月二十六日、三十一日
    二度通知被告儘速遷離，復於九十三年一月十三日以蘆竹郵局第二二號存證信函
    通知終止約，是係爭租約已於間租賃關係已於九十二年十二月底因期限屆滿而消
    滅，被告仍今仍置拒絕搬遷，爰依兩造間租賃關係及所有物返還請求權，請求被
    告將三一九號庫房遷讓交還原告甲○○。又兩造租約於九十二年十二月底已因期
    限屆滿而消滅，被告經原告甲○○催請遷離仍繼續占用三一九號庫房，顯已侵害
    原告甲○○之所有權，且受有相當於每月租金五萬一千元之不當利益，爰依無權
    占用及侵權行為法律關係請求被告自九十三年一月一日起至遷讓返還系爭庫房之
    日止，按月給付原告甲○○五萬一千元之損害金。
  (三)爰依租賃關係、不當得利及侵權行為法律關係聲明：
    1.被告應將三一五號庫房遷讓交還原告乙○○○，並自九十年九月一日起至遷讓
      交還上開庫房日止，按每月給付原告乙○○○五萬四千元之損害金。
    2.被告應將三一九號庫房遷讓返還原告甲○○，並自九十三年一月一日起，至遷
      讓交還上開庫房日止，按每月給付原告甲○○五萬一千元之損害金。
    3.被告丙○○應給付原告甲○○七十六萬五千元及自九十三年六月二十五日起至
      清償日止，按週年利率百分之五計算之利息。
二、被告則抗辯：
  (一)被告丙○○僅向原告乙○○○、甲○○承租台北市○○路三一五號、三一九號前
    院土地，該土地為國有土地，至三一五號、三一九號庫房則係被告自行出資僱工
    搭建，非屬原告所有，原告不得請求被告自三一五號、三一九號庫房遷離，又被
    告丙○○係經原告甲○○同意減半收租，始自九十年七月起每月給付二萬五千五
    百元租金予原告甲○○，況原告逾時請求租金、損害金，被告提出時效抗辯。
  (二)為此聲明：
    1.原告之訴駁回。
    2.如受不利益判決，願供擔保請准宣告免為假執行。
三、本件被告丙○○未於言詞辯論期日到場，核無民事訴訟法第三百八十六條所列各
    款情形，依原告之聲請，由其一造辯論而為判決。又被告怡順公司之法定代理人
    業於九十三年六月一日變更為林倉州，被告怡順公司已於九十三年八月二十三日
    以「聲明承受訴訟狀」聲明承受訴訟，有聲明承受訴訟狀在卷足憑（見本院卷第
    二一四頁），依民事訴訟法第一百七十五條第一項應予准許。按訴狀送達後，原
    告不得將原訴變更或追加他訴，但擴張或減縮應受判決事項之聲明者，不在此限
    ，民事訴訟法第二百五十五條第一項第三款定有明文；經查，原告於起訴時係主
    張：「被告應將三一五號庫房土地遷讓交還原告乙○○○，並自九十年九月一日
    起至遷讓交還上開廠地日止，按每月給付原告乙○○○以五萬四千元計算之損害
    金。被告應將三一九號庫房土地遷讓返還原告甲○○，並自九十三年元月一日起
    ，至遷讓交還上開廠地日止，按每月給付原告甲○○以五萬一千元計算之損害金
    。被告丙○○應給付原告甲○○六十七萬五千元及自九十三年六月二十五日起至
    清償日止，按週年利率百分之五計算之利息。」（見本院卷第三頁），後於九十
    三年五月十四日以「民事補正狀」減縮聲明為：「被告應將三一五號庫房遷讓交
    還原告乙○○○，並自九十年九月一日起至遷讓交還上開庫房日止，按每月給付
    原告乙○○○損害金五萬四千元。被告應將三一九號庫房遷讓返還原告甲○○，
    並自九十三年元月一日起，至遷讓交還上開庫房日止，按每月給付原告甲○○損
    害金五萬一千元。」（見本院卷第三三頁），另於九十三年八月十七日以「民事
    陳報補正狀」擴張聲明為「被告丙○○應給付原告甲○○七十六萬五千元及自九
    十三年六月二十五日起至清償日止，按週年利率百分之五計算之利息」（見本院
    卷第二一二頁），依前揭規定，應予准許，合先敘明。
四、原告主張被告丙○○於七十八年十一月十六日起向原告乙○○○承租三一五號庫
    房供被告怡順公司經營汽車修繕業務，原訂租金為每月五萬元，迄八十三年起調
    整為每月五萬四千元，原告乙○○○於九十年八月間接奉陸軍後勤司令部辦理「
    台北市○○路散戶遷建通航聯隊舊址改建基地作業通知」後未再與被告丙○○續
    約，兩造間租賃關係已於九十年八月間因期限屆滿而消滅，原告自九十年八月起
    未再向被告丙○○收取任何租金，並於九十年八月間委請女兒石瑜瑩出面催請被
    告儘速搬遷，另於九十一年間委請律師發函催告被告搬遷；又原告甲○○之父王
    有維自七十八年十一月十六日起將三一九號庫房出租予被告丙○○，約定每月租
    金為五萬元，兩造嗣後同意租金自八十四年一月一日調整為每月五萬一千元，嗣
    王有維於九十年間過逝後，該三一九號庫房之權利義務即由原告甲○○繼承，而
    被告丙○○自九十年七月一日起每月僅給付租金二萬五千五百元，原告甲○○於
    九十年十二月間月間接奉陸軍後勤司令部辦理「台北市○○路散戶遷建通航聯隊
    舊址改建基地作業通知」後未再與被告丙○○續約，該租約已於九十二年十二月
    底因期限屆滿而消滅，原告甲○○並於九十二年十二月二十六日、三十一日二度
    通知被告儘速遷離，復於九十三年一月十三日以蘆竹郵局第二二號存證信函通知
    終止租約，惟被告仍於該處經營汽車修繕業務等情，業據原告提出與其所述相符
    之租約（見本院卷第五三至第六八頁、第八四至第九九頁及第一六九至第一八五
    頁）、王有維遺產處理協議書（見本院卷第五十頁）、陸軍後勤司令部九十年十
    二月十八日（九十）語服字第二九一五八號函（見本院卷第五一至第五二頁）、
    律師函（見本院卷第六九至第七二號函）、存證信函（見本院卷第七三至八三頁
    、第一○○頁）、陸軍後勤司令部九十二年十二月三十一日明司字第○九二○○
    二七九八七號呈（見一○一至一○二頁）等影本及現場照片（見本院卷第一○六
    、第一○七頁）在卷足憑，並為被告所不爭執，自堪信為真實。惟原告主張被告
    於租約期滿後繼續占用前揭庫房，侵害原告庫房所有權，並受有不當得利，又被
    告丙○○尚積欠原告甲○○租金七十六萬五千元等情，則遭被告否認，並以前詞
    置辯。經查：
  (一)被告雖辯稱僅向原告乙○○○、甲○○承租台北市○○路三一五號、三一九號前
    院土地，該土地為國有土地，至三一五號、三一九號庫房則係被告自行出資僱工
    搭建，非屬原告所有云云。惟查，係爭租約已載明被告丙○○向原告乙○○○承
    租「三一五號庫房」、向原告甲○○承租「三一九號庫房」等語，有兩造不爭執
    之租約影本在卷足憑（見本院卷第五三至第六八頁、第八四至第九九頁及第一六
    九至第一八五頁），且前述租約亦已載明庫房建築費三十萬元按月由房租抵扣，
    被告亦坦承該三十萬元已自房租按月抵扣二萬元（見本院卷第一九六），堪認原
    告主張出資搭建而取得前揭庫房所有權等情為可採。被告雖辯稱前述三十萬元係
    整地、圍牆修建費用，被告另行支付建築庫房費用云云，惟遭原告否認，被告復
    無法提出任何證據證明該庫房係由其自行僱工搭建，況被告已自承台北市○○路
    三一五號、三一九號前院土地為國有土地，如該三一五號、三一九號庫房非屬原
    告乙○○○、甲○○所有，何以被告願按月支付高額租金予原告？是被告前開所
    辯，顯難採信。又查，三一五號、三一九號庫房租約既已因期限屆滿而消滅，已
    如前述，被告繼續占用該庫房即屬無權占有，則原告依租賃關係及所有物返還請
    求權請求被告被告應將三一五號庫房遷讓交還原告乙○○○，將三一九號庫房遷
    讓返還原告甲○○，自屬有理由。
  (二)被告丙○○另辯稱係經原告甲○○同意，始自九十年七月一日按月減半給付租金
    二萬五千五百元云云，惟遭原告甲○○否認，被告丙○○復無法提出其他證據證
    明兩造間確有減租協議，是其前開所辯，亦無足採，勘認原告甲○○主張被告丙○○於九十年七月一日至九十二年十二月三十一日期間共計積欠租金七十六萬五
    千元為可採；被告丙○○雖提出時效抗辯，惟按租金之請求權因五年間不行使而
    消滅，為民法第一百二十六條所明定，本件原告甲○○所請求未付租金部分均未
    逾五年，從而被告丙○○所提時效抗辯，委無足取，則原告甲○○請求被告丙○○償還前述租金，應屬有理由。
  (三)按無法律上原因而受利益，致他人受損害者，應返還其利益；又所有人對於無權
    占有或侵奪其所有物者，得請求返還之，民法第一百七十九條前段及第七百六十
    七條前段定有明文。經查，前揭三一五號、三一九號庫房租約分別已於九十年八
    月底及九十二年十二月底因期限屆滿而消滅，被告經原告乙○○○、甲○○一再
    促請搬遷仍繼續占用前揭庫房，顯已構成無權占用三一五號、三一九號庫房，獲
    有使用之利益，其價額相當於租金，被告之消極拒絕遷離行為，與原告乙○○○
    、甲○○所受不能使用、收益庫房之損害間，顯有直接因果關係，則原告乙○○○、甲○○依不當得利之法律關係，請求被告給付無權占用三一五號庫房、三一
    九號庫房所獲得相當於每月租金五萬四千元、五萬一千元之利益，即屬有據。被
    告雖提出時效抗辯，惟按租金之請求權因五年間不行使而消滅，民法第一百二十
    六條定有明文，至於終止租約後之賠償或其他無租賃契約關係之賠償，名稱雖與
    租金異，然實質上仍為使用土地之代價，債權人應同樣按時收取，不因其契約終
    止或未成立而謂其時效之計算應有不同（最高法院四十九年台上字第一七三○號
    判例參照），準此，本件原告得請求之不當得利，以起訴前五年內為限，則原告
    乙○○○請求被告應自九十年九月一日起至遷讓交還三一五號庫房日止，按每月
    給付損害金五萬四千元，原告甲○○請求被告應自九十三年一月一日起，至遷讓
    交還三一九號庫房日止，按每月給付損害金五萬一千元，均未罹於前述五年期間
    ，從而被告提出時效抗辯，自無足取，原告前揭主張，自屬有理由。
五、綜上所述，原告依依租賃關係、不當得利及侵權行為法律關係，請求被告應將三
    一五號庫房遷讓交還原告乙○○○，並自九十年九月一日起至遷讓交還上開庫房
    日止，按每月給付原告乙○○○以五萬四千元計算之損害金，被告應將三一九號
    庫房遷讓返還原告甲○○，並自九十三年一月一日起，至遷讓交還上開庫房日止
    ，按每月給付原告甲○○以五萬一千元計算之損害金，被告丙○○並應給付原告
    甲○○七十六萬五千元及自九十三年六月二十五日起至清償日止，按週年利率百
    分之五計算之利息，為有理由，應予准許。又本件係因建築物定期租賃關係所生
    之爭執涉訟，依民事訴訟法第三百八十九條第一項第三款應由本院依職權宣告假
    執行。又被告陳明願供擔保，請准宣告免為假執行，核無不合，茲酌定相當之擔
    保金額，予以准許。
六、本件判決之基礎已臻明確，兩造其餘攻擊防禦方法及舉證，核與判決無影響，毋
    庸一一論列，併此敘明。
七、據上論結，本件原告之訴為有理由，依民事訴訟法第三百八十五條第一項前段、
    第七十八條、第三百八十九條第一項第三款、第三百九十二條第二項，判決如主
    文。
中　　　華　　　民　　　國　　九十三　　年　　　八　　　月　　三十一　　日
                    民事第二庭  審判長法  官    丁蓓蓓
                                      法  官    吳燁山
                                      法  官    李家慧
正本係照原本作成
如對本判決上訴，須於判決送達後廿日內向本院提出上訴狀
中　　　華　　　民　　　國　　九十三　　年　　　九　　　月　　　三　　　日
                                       書記官    劉芳菊
民事訴訟法第三百九十二條
法院得宣告非經原告預供擔保，不得為假執行。
法院得依聲請或依職權，宣告被告預供擔保，或將請求標的物提存而免為假執行。
依前項規定預供擔保或提存而免為假執行，應於執行標的物拍定、變賣或物之交付前
為之。
